臺灣苗栗地方法院交通事件裁定　　　　　　　　　　　九十一年度交聲字第四四號
　　移 送機 關　交通部公路總局新竹區監理所苗栗監理站
　　異　議　人　甲○○○○運股份有限公司
　　法定代理人　乙○○○
右列受處分人因違反道路交通管理處罰條例案件，對於交通部公路局新竹區監理所苗
栗監理站交通事件裁決所於九十一年三月八日所為之處分（竹監苗字第車裁五四─Ｅ
00000000號裁決書），聲明異議，本院裁定如左：
  主  文
原處分撤銷。
甲○○○○運股份有限公司不罰。
  理  由
一、異議意旨略以：異議人即受處分人甲○○○○運股份有限公司（以下簡稱志鴻公
    司）所有之ＦＭ─八九九號營業貨運曳引車，聯結九Ｍ─七五號砂石標示車，於
    九十一年一月二十七日十時五十分許，在新竹市○○路美山連絡道，為新竹市警
    察局第三分局舉發「超載、載運石頭經過磅總重四０、五噸，核重三十五噸，超
    重五、五噸」，處分機關遂依道路交通管理處罰條例第二十九條之二第三項之規
    定，處罰鍰新台幣（下同）一萬六千元，並記汽車違規紀錄一次。惟依交通部九
    十年五月二十八日交路九十字第００五六八三號函說明：「登檢合格之砂石標示
    車，於九十一年五月三十一日前，以核定之容積裝載及取締，自九十一年六月一
    日起均應依行車執照核定之重量裝載及取締」，是本件之九Ｍ─七五號為砂石標
    示車，自應依丈量法為取締標準，異議人既依監理機關核發之砂石車標示牌所登
    載規格，為載貨容積量，並無超載，而舉發機關逕依地磅法超重為由進行取締，
    移送機關亦逕依此處罰，顯有執法瑕疵，並非適法，爰提出聲明異議等語。
二、經查：
（一）按汽車裝載貨物超過核定之總重量、總聯結重量者，處汽車所有人罰鍰，並記
      汽車違規紀錄一次，其應歸責於汽車駕駛人時，除依第三項處汽車駕駛人罰鍰
      及依第六十三條第一項第二款記點外，汽車所有人仍應記該汽車違規紀錄一次
      ；有前二項規定之情形者，應責令改正或當場禁止通行，並處新臺幣一萬元罰
      鍰，超載十公噸以下者，以總超載部分，每一公噸加罰新臺幣一千元；超載逾
      十公噸至二十公噸以下者，以總超載部分，每一公噸加罰新臺幣二千元；道路
      交通管理條例處罰條例第二十九條之二第一項、第三項定有明文，且自九十年
      六月一日起實施。從而，本件志鴻公司所有之ＦＭ─八九九號營業貨運曳引車
      ，聯結九Ｍ─七五號砂石標示車，既經地磅稱重其載運砂石超重五、五噸，舉
      發機關新竹市警察局第三分局依道路交通管理處罰條例第二十九條之二規定，
      依法舉發，原無不合。
（二）惟查，依道路交通管理處罰條例第八條第一項第一款規定，違反同條例第二十
      九條之二規定之處罰，係由公路主管機關處罰，而所謂之「公路主管機關」在
      中央即屬行政院交通部之職掌。依交通部九十年五月二十八日交路九十字第０
      ０五六八三號函（刊載於交通部公報第36卷6期54-55頁）之全文如左：
「主旨：關於裝載砂石、土方車輛回歸重量法之裝載取締標準及配套之實施日期規定
        乙案，請查照。
  說明：為期落實道路交通管理處罰條例立法之意旨，並為加強裝載砂石、土方車輛
          之管理，裝載砂石、土方車輛回歸重量法之裝載取締標準及配套之實施日
          期規定如次：
          一  登檢合格之砂石標示車：於九十一年五月三十一日前以核定之容積裝
              載及取締，自九十一年六月一日起均應依行車執照核定之重量裝載及
              取締。
          二  砂石標示車以外之砂石車：自本（九十）年六月一日起依行車執照核
              定之重量裝載及取締。
          三  「道路交通管理處罰條例」第二十九條之一有關裝載砂石、土方未依
              規定使用專用車輛或其專用車廂未合於規定或變更車廂者，及其車廂
              打造或改裝業處罰之規定：俟砂石專用車制度於九十一年五月三十一
              日完成建立後，自九十一年六月一日起適用。
          四  為簡化行政作業及考量實務，即日起公路監理機關不再核發砂石標示
              牌。                                                       」
       又前揭函文，其正本係送內政部警政署、台北市政府交通局、高雄市政府建
       設局、台北市監理處、高雄市監理處、金門縣監理所、連江縣監理所、本部
       （指交通部）高速公路局、公路局、公路局台北區○○○○○路局新竹區○
       ○○○○路局台中區○○○○○路局嘉義區○○○○○路局高雄區監理所、
       台灣區預拌混凝土工業同業公會、中華民國汽車貨運商業同業公會全國聯合
       會、台北市汽車代理商業同業公會、台灣區車輛工業同業公會、台灣區車體
       工業同業公會等機關團體；副本送車輛研究測試中心、本部祕書室、道安委
       員會等機關及單位，附此敘明。
（三）依右揭函文內容，足徵：
  (1)按主管機關基於職權，因執行特定法律之規定，得為必要之釋示；若純粹僅供本
    機關或下級機關所屬公務員行使職權時之準則或參考者，僅為行政機關內部之「
    行政規則」，並未對人民直接發生效力；惟若該釋示不僅下達於下級所屬機關，
    並直接發佈於政府公報，同時行文於各相關之民眾團體，間接轉達於民眾周知者
    ，其意義當非限於僅供下級公務員執行法律時參考之「行政規則」，而係行政法
    上「職權命令」，自其發佈之日起直接產生「法」之效力。前揭交通部函文，係
    就「裝載砂石車輛回歸重量法之裝載取締標準及配套之實施日期」規定所為之釋
    示，有關「登檢合格之砂石標示車」既明定「於九十一年五月三十一日前以核定
    之容積裝載及取締，自九十一年六月一日起均應依行車執照核定之重量裝載及取
    締」，其中就「裝載取締標準」及「實施日期」，堪稱已分別規定明確。即主管
    機關交通部明文規定「登檢合格之砂石標示車」，於九十一年五月三十一日前，
    應以「丈量法」為取締標準，自九十一年六月一日起始適用「地磅法」，否則當
    無所謂「回歸」可言。且揆諸其函文旨意，此所謂之以「丈量法」為取締標準，
    就法規之適用而言，係依特別規定、例外規定（即丈量法之以容積為取締標準）
    而排除一般規定或原則規定（以地磅法之重量為取締標準）之適用，即在九十一
    年五月三十一日前，有關「登檢合格之砂石標示車」，均應以「丈量法」為取締
    之標準，而不適用重量法為取締標準，至為顯然。
  (2)次查，依交通部八十八年十月十三日八八竹監六字第一二０一０號函檢送有關「
    研商標示牌砂石車超載舉發申訴案件之裁罰處理原則會議結論」之（二）所示：
    【對於有砂石車標示牌之砂石車被舉發超載之申訴案件，「舉發單已記載車廂尺
    寸且如係半聯結車已註明半拖車牌照號碼者，經裁決單位核對車籍資料規格相符
    ，並合於容積規定者，予以免罰結案，不符者仍應依規定論處。：：舉發單未記
    載車廂尺寸亦未註明半拖車牌照號碼者，請裁決單位洽原舉發機關查明是否為標
    示牌砂石車及有否其他超越事實後依規定裁罰。未登領砂石車標示牌者，依重量
    法處罰。】一節，足證凡有砂石車標示牌之聯結車，縱因超重而舉發違規，惟若
    「舉發單已記載車廂尺寸且如係半聯結車已註明半拖車牌照號碼者」，經裁決單
    位核對車籍資料相符，「並合於容積規定者」，即應「免罰」結案；未登領砂石
    車標示牌者，即依重量法處罰。上開會議結論，固係就已因超載而被舉發違規案
    件所為之規定，然舉重明輕，對已舉發之超載案件，如為已登領砂石車標示牌者
    ，尚應仍依丈量法處理，而無視於有無其他「超重」之事實，則前揭交通部九十
    年五月二十八日交路九十字第００五六八三號函，係發佈於該會議結論之後，並
    係針對「裝載砂石車輛回歸重量法之裝載取締標準及配套之實施日期」所為之規
    定，其文義又極為明確，是有關「登檢合格之砂石標示車」，在九十一年五月三
    十一日前，應以核定之容積裝載及取締，即以「丈量法」為取締之惟一標準，而
    不適用重量法為取締標準，亦得為明證。否則前開交通部「關於裝載砂石、土方
    車輛回歸重量法之裝載取締標準及配套之實施日期」規定，即全無意義。
  (3)末查，「行政行為應受法律及一般法律原則之拘束」「行政行為之內容應明確」
    「行政行為，應以誠實信用之方法為之，並應保護人民正當合理之信賴」，行政
    程序法第四條、第五條、第八條分別定有明文。故行政行為應遵循公正、公開與
    民主之程序，確保依法行政之原則，以保障人民權益，提高行政效能，增進人民
    對行政之信賴。本件異議人所有之ＦＭ─八九九號營業貨運曳引車所聯結之九Ｍ
    ─七五號拖車，經核確係經登記合格之砂石標示車，業經移送機關即交通部公路
    總局新竹區監理所苗栗監理站調查屬實，有九十一年六月七日九一竹監苗字第九
    一０四八０九號函一紙可稽，而本件之取締並未依照交通部之行政命令，而係依
    據過磅總重量超重所為取締一節，亦有新竹市警察局第三分局九十年三月四日竹
    市警三分交字第一一九七四號函附卷可查。是異議人所有裝載砂石車輛，既為經
    登檢合格之砂石標示車，於九十一年五月三十一日前，揆諸前揭說明，其取締即
    應依交通部所規定之丈量法為取締標準。本件之取締機關固為警政機關，然其中
    央主管機關為內政部警政署，與交通部均屬行政院，基於政府本為一體之原則，
    其法令之執行本應一致，不得有雙重標準，否則令出多門，又何以令人民有所適
    從？且何能取信於民並維法規尊嚴？是本件之違規既未依規定之丈量法為取締標
    準，其取締之程序本有重大瑕疵。依程序先於實體之原則，其取締之結果縱有超
    重，亦不得供為處罰之依據。而本件就容積部分，既除超重外，別無其他違規事
    實，裁決機關為交通部下屬單位，未指出前開取締之方法有不當之處，復未注意
    其上級主管機關交通部前開函文意旨逕予裁罰，尤有未洽，因認異議人之異議理
    由係屬可採，爰將原處分撤銷，並為異議人不罰之諭知。
三、據上論斷，應依道路交通案件處理辦法第二十條，裁定如主文。
中      華      民      國    九十一    年     十二     月     十六     日
                                    臺灣苗栗地方法院交通法庭
                                        法  官    楊  台  清
右正本證明與原本無異。
如不服本裁定應於送達後五日內向本院提出抗告狀。
                                        書記官    李  惠  雯
中      華      民      國    九十一    年     十二     月     十六     日
